【裁判字號】    99,消債更,115
【裁判日期】    990930
【裁判案由】    更生
【裁判全文】
臺灣桃園地方法院民事裁定           99年度消債更字第115號
聲  請  人  甲○○
代  理  人  張運弘律師
上列聲請人因消費者債務清理事件聲請更生，本院裁定如下：
    主  文
債務人甲○○（身分證統一編號：Ｚ000000000）自民國九十九年
十月四日十六時起開始更生程序。
命司法事務官進行本件更生程序。
    理  由
一、按債務人不能清償債務或有不能清償之虞者，得依本條例所
    定更生或清算程序，清理其債務。又債務人對於金融機構因
    消費借貸、自用住宅借款、信用卡或現金卡契約而負債務，
    在聲請更生或清算前，應提出債權人清冊，以書面向最大債
    權金融機構請求協商債務清償方案，並表明共同協商之意旨
    。債務人與金融機構協商成立者，不得聲請更生或清算。但
    因不可歸責於己之事由，致履行顯有重大困難者，不在此限
    ，消費者債務清理條例第3 條、第151 條第1 項、第5 項定
    有明文。易言之，債務人對於金融機構因消費借貸、自用住
    宅借款、信用卡或現金卡契約而負債務，有不能清償或有不
    能清償之虞者，於本條例施行後，曾與最大債權金融機構協
    商成立，或於本條例施行前，曾依金融主管機關協調成立之
    中華民國銀行公會會員，辦理消費金融案件無擔保債務協商
    機制與金融機構成立協商者，均不得依本條例聲請更生或清
    算程序，惟如有本條例第151 條第5 項但書所列之不可歸責
    於己之事由，致履行顯有重大困難之情形者，始例外得依本
    條例聲請更生或清算程序。又本條例第151 條第5 項增訂毀
    諾條款之立法理由，乃在避免債務人任意毀諾已成立之協商
    ，濫用更生或清算之債務清理程序，因此條文所指「因不可
    歸責於己之事由，致履行顯有重大困難者」之解釋，自應從
    債務人是否構成任意毀諾情事，即有無濫用債務清理權而為
    認定。而對於債務人於成立協商後，其經濟狀況未見改善，
    甚至持續惡化，如不許其聲請更生或清算而仍強令其須依協
    商方案繼續履行，即不符本條例更生或清算程序乃在幫助陷
    於經濟上困境之債務人，得藉由更生或清算程序走出經濟困
    境而得重建更生之立法意旨。再按法院開始更生程序之裁定
    ，應載明其年、月、日、時，並即時發生效力。次按法院裁
    定開始更生或清算程序後，得命司法事務官，進行更生或清
    算程序，必要時，得選任律師、會計師或其他適當之自然人
    或法人一人為監督人或管理人。消費者債務清理條例第45條
    第1 項、第16條第1 項亦分別定有明文。
二、本件聲請意旨略以：聲請人即債務人負欠金融機構之債務合
    計達新臺幣（下同）3,199,278 元，前因不能清償債務情事
    ，曾於民國98年9 月28日與無擔保債權之金融機構即元大商
    業銀行股份有限公司（下稱元大銀行）、渣打國際商業銀行
    股份有限公司、聯邦商業銀行股份有限公司、遠東國際商業
    銀行股份有限公司、永豐商業銀行股份有限公司、大眾商業
    銀行股份有限公司、中國信託商業銀行股份有限公司等債權
    人協商成立，訂有前置協商機制協議書，並經臺灣臺北地方
    法院以98年度消債核字第23938 號民事裁定認可在案。上開
    協議書之債務清償方案，係自98年10月10日起，分132 期，
    年利率3.5%，於每月10日清償7,541 元，至全部債務清償完
    畢為止。然最大債權銀行元大銀行於協商時僅要求聲請人於
    協議書上簽名，並未告知協議相關內容，數日後，聲請人始
    知債權人中屬非金融機構之資產管理公司並未納入前開協商
    ，致聲請人之薪資收入仍繼續遭強制執行，而收入扣除協商
    款及遭扣薪款項，再支付自用住宅貸款約10,500元後，聲請
    人已無法維持自身、未成年子女及母親之基本生活，故不得
    已於98年10月10日立即毀諾。又聲請人無擔保或無優先權之
    債務總額未逾1 千2 百萬元，復未經法院裁定開始清算程序
    或宣告破產，爰依法聲請更生等語。
三、經查，聲請人所主張其負欠金融機構上開債務及與上開金融
    機構簽訂前置協商機制協議書，並經法院認可在案，而因聲
    請人無法負擔每月清償之金額，故於98年10月10日繳納第一
    期協商款時立即毀諾；且聲請人另有未納入上開協商機制之
    非金融機構債權人即第一金融資產管理股份有限公司、匯誠
    第一資產管理股份有限公司，前於96年9 月17日、97年7 月
    18日即向本院聲請強制執行，經本院分別以96年9 月19日桃
    院木執96執五字第51291 號、97年7 月22日桃院永97司執五
    字第48270 號執行命令扣押聲請人對第三人中壢汽車客運股
    份有限公司（下稱中壢客運公司）每月得支領之各項薪資債
    權1/3 。嗣本院以上開非金融機構債權人均為併案債權人，
    並於99年6 月1 日以桃院永99司執坤字第23588 號執行命令
    ，命中壢客運公司應依該命令將所扣押薪資金額按各債權比
    例移轉予各債權人等事實，有臺灣臺北地方法院98年度消債
    核字第23938 號民事裁定、前置協商機制協議書（金融機構
    無擔保債權）、前置協商無擔保債務還款分配表暨表決結果
    、財團法人金融聯合徵信中心當事人綜合信用報告（含債務
    清理條例前置協商專用債權人清冊）、本院99年6 月1 日桃
    院永99司執坤字第23588 號執行命令暨其所附扣薪債權分配
    表等影本各1 份附卷可稽，並經本院依職權調閱上開執行卷
    宗查核屬實，足堪信為真實。
四、次查，聲請人名下除有供其居住使用，坐落桃園縣中壢市○
    ○段之房屋及土地外，別無其他財產；且自陳其於協商成立
    時係任職中壢客運公司，每月9 日、24日各發薪1 次，每月
    薪資合計約4 萬元，惟因遭本院執行處每月扣薪約13,000元
    ，致毀諾時即99年10月份之薪資僅約27,000元，而聲請人之
    每月收入除須應付自己之必要生活支出及元大銀行之房屋貸
    款約10,500元外，尚須負擔聲請人母親及未成年子女1 名（
    83年出生，現年16歲）之扶養費用等事實，則據提出其土地
    及建物登記第二類謄本、98年4 月份及5 月份之薪資明細表
    、薪資轉帳明細、財產歸屬清單資料、全戶戶籍謄本、元大
    銀行放款餘額證明書、帳戶攤還金額試算明細為證；並有本
    院依職權所調閱之稅務電子閘門財產所得調件明細表在卷可
    憑，亦堪採信。又聲請人主張其全戶之必要支出即每月約為
    加油費500 元、伙食費6,000 元、水電瓦斯費用2,200 元至
    2,900 元、電話費500 元、勞健保費用1,230 元，另單獨為
    其未成年子女支付扶養費1 萬元，合計每月支出約21,130元
    等事實，業據其提出電費通知及收據、水費通知及收據、手
    機電信服務費帳單為證，亦足堪認定屬實。本院參考行政院
    主計處公告之99年度最低生活費（以每年家庭收支調查，計
    算出平均每人每月消費支出之60% 為最低生活費）所示，臺
    灣省（含桃園縣）平均每人每月最低生活費為9,829 元，依
    此標準作為聲請人及其母、未成年子女每月生活費之支出依
    據，並衡以上開扶養費用部分，尚有聲請人之前妻得與聲請
    人共同分擔扶養其未成年子女之義務，是聲請人每月之個人
    生活必須支出及扶養費用（即負擔其母親全數必要生活費用
    及未成年子女1/2 之扶養費用），應於24,523元（計算式：
    9,829 元×2 ＋9,829 元÷2 ＝24,523元，小數點以下四捨
    五入）之範圍內始為適當，而聲請人所陳報之上開每月支出
    約21,130元已低於此金額，足見聲請人此部分之支出並無過
    於浪費而不知節制之情，尚無疑義。
五、基上所陳，聲請人於96年起迄今因遭強制執行致每月薪資僅
    餘約27,000元，而依社會常情及一般經濟狀況，於支出每月
    生活必要費用及扶養未成年子女與母親之費用合計21,130元
    後，僅有5,870 元之餘額可供運用，顯見聲請人確有無力依
    上開協商所定每月還款7,541 元之情事。是聲請人於98年10
    月間毀諾未依約履行，應認有不可歸責於己之事由，致履行
    顯有重大困難無誤。此外，本件又查無聲請人有消費者債務
    清理條例第6 條第3 項、第8 條或第46條各款所定駁回更生
    聲請之事由存在。從而，本件聲請人聲請更生，揆諸首揭法
    律規定及說明，洵屬有據，應予准許。
六、爰裁定如主文。
中    華    民    國    99    年    9     月    30    日
              民事第二庭    法  官  張震武
上列正本證明與原本無異
如不服本裁定應於送達後10日內向本院提出抗告狀，並應繳納抗
告費新臺幣1,000 元。
中    華    民    國    99    年    9     月    30    日
                            書記官  顏伯儒

司法院資訊處製作；財團法人民間司法改革基金會備份。
